【裁判字號】    97,重訴,43
【裁判日期】    970917
【裁判案由】    清償債務
【裁判全文】
臺灣臺南地方法院民事判決              97年度重訴字第43號
原      告  甲○○
訴訟代理人  李旦律師
            江俊賢律師
被      告  乙○○
上列當事人間請求清償債務事件，本院於民國97年9月4日言詞辯
論終結，判決如下：
    主  文
原告之訴及假執行之聲請均駁回。
訴訟費用新臺幣玖萬零壹佰元由原告負擔。
    事實及理由
一、原告起訴主張：
   （一）民國84、85年間被告偕同訴外人總靈建設有限公司（
         下稱總靈公司）負責人葉茂連，以訴外人總靈公司經
         營需求資金為由，向原告陸續借款共計新臺幣（下同
         ）6,000餘萬元，且由訴外人總靈公司及葉茂連簽發支
         票數紙予原告，並由被告於支票背書。詎訴外人葉茂
         連及總靈公司簽發之支票因被列為拒絕往來戶而遭退
         票，經向被告催討，亦不獲置理；被告對上開借款坦
         承不諱，然因上開借款龐大，爰就其中以訴外人葉茂
         連任發票人，由被告背書之支票3紙，金額總計900萬
         元之部分，先請求被告清償該900萬元借款，又清償期
         應係支票之到期日，故請求權尚未罹於時效。
   （二）對被告抗辯所為之陳述：
         1.被告於臺灣臺南地方法院檢察署96年度偵字第7890
           號（註：應係95年度交查字第1184號之誤）偵查時
           ，自承：「84年底開始，以總靈公司財務需要向告
           訴人甲○○（即原告）借款4,400萬元，由伊背書」
           等語。又84年間，房地產不景氣，當時被告擔任訴
           外人葉茂連所經營之總靈公司之總經理，被告與訴
           外人葉茂連向訴外人臺南區中小企業銀行開元分行
           申請購屋貸款，並交訴外人葉茂連使用，當時被告
           與訴外人葉茂連均曾擔任訴外人葉清燐之連帶保證
           人，足證被告與訴外人葉茂連於84年間因房地產不
           景氣，為籌措訴外人總靈公司之營運資金，被告曾
           與訴外人葉茂連共同擔任連帶保證人，而連帶保證
           人之地位即與債務人無異，均須對債務負連帶清償
           之責。
           本件亦係由被告及訴外人葉茂連借款予訴外人總靈
           公司使用，因原告並不認識訴外人葉茂連，始要求
           被告於支票背書，亦可證被告實係居於連帶債務人
           之地位，否則原告豈可能將鉅額款項借予不認識之
           訴外人葉茂連或總靈公司。
         2.被告為履行其清償債務之責任，曾同意將其所持有
           之哈爾濱光明興產業公司所有股份人民幣60,873,60
           0元，百分之15股權過戶讓予原告及訴外人潘捷夫，
           如依被告之辯稱，本件係訴外人葉茂連向原告之借
           款，與其無關，則其何需為上開清償行為。又上開
           事實，於臺灣臺南地方法院檢察署96年度偵字第789
           0號偵查時，檢察事務官詢問被告：「86年4月25日
           ，有無簽署轉讓切結書予告訴人？」亦為被告所自
           承，則其係基於清償債務之行為，亦己證明。
   （三）並聲明：
         1.被告應給付原告900萬元，及自起訴狀繕本送達翌日
           起至清償日止，按週年利率百分之5計算之利息。
         2.訴訟費用由被告負擔。
         3.願供擔保，請准宣告假執行。
二、被告之抗辯：
    （一）被告並未向原告借款，係訴外人總靈公司或葉茂連向
          原告借款，被告僅係依原告之要求於支票背書，並無
          擔任共同借款人或借款之連帶保證人之意思，又系爭
          支票之背書責任，業已罹於時效消滅。
    （二）原告曾向鈞院聲請對被告核發支付命令，經鈞院以93
          年度促字第43979號支付命令駁回在案。因被告最近
          起訴請求原告返還投資股款300萬元，原告始提起本
          訴；況若被告確係共同借款人，原告理應早已起訴請
          求被告清償債務。
    （三）被告係依訴外人葉茂連之指示，將其登記在被告名下
          之哈爾濱光明興產業公司之股權轉讓予原告及訴外人
          潘捷夫。訴外人葉茂連係被告之雇主，被告依其指示
          ，將股權轉讓，尚難據此即認被告係借款人。又臺灣
          臺南地方法院檢察署以86年度偵字第8979號對被告提
          起公訴，嗣被告獲判無罪，故上開起訴書亦不足以作
          為認定被告曾向原告借款之證據。
    （四）綜上，兩造間並無消費借貸關係存在，原告並未提出
          具體證據證明被告係借款人或同意擔任訴外人葉茂連
          之連帶保證人，故原告起訴請求被告清償債務，顯無
          理由。
    （五）並聲明：
          1.原告之訴及假執行之聲請均駁回。
          2.訴訟費用由原告負擔。
          3.如受不利之判決，願供擔保請准宣告免為假執行。
三、原告主張被告於訴外人葉茂連簽發之支票上背書，上開支票
    業遭退票；又被告將其持有之哈爾濱光明興產業公司所有股
    份人民幣60,873,600元，百分之15股權過讓予原告與訴外人
    潘捷夫等情，業據其提出支票及退票理由單影本3紙、轉讓
    切結書影本等為證（詳見本院卷第9頁至第11頁、第44頁）
    ，並為被告所不爭執，自堪信為真實。然原告主張被告係向
    其借款或為訴外人葉茂連向原告借款之連帶保證人云云，則
    為被告所否認，並以前開情詞置辯，故本件之爭點即在於：
    兩造間有無消費借貸或連帶保證關係存在？茲分述如下：
    （一）按消費借貸者，謂當事人一方移轉金錢或其他代替物
          之所有權於他方，而約定他方以種類、品質、數量相
          同之物返還之契約。又當事人互相表示意思一致者，
          無論其為明示或默示，契約即為成立，民法第474條
          第1項、第153條分別定有明文。次按，當事人主張有
          利於己之事實者，就其事實有舉證之責任，民事訴訟
          法第277條前段亦有明定。本件原告主張兩造間有消
          費借貸關係存在，並請求被告返還借款，即應就消費
          借貸要件之借款金額及給付方式意思表示一致而成立
          消費借貸契約之事實負舉證責任。
    （二）原告就其前述主張雖提出支票及退票理由單、轉讓切
          結書、臺灣臺南地方法院檢察署96年度偵字第7890號
          不起訴處分書、95年度交查字第1184號詐欺案詢問筆
          錄及86年度偵字第8979號起訴書等為證，然查：
          1.被告雖於上述訴外人葉茂連所簽發之3紙支票上背
            書，然除此之外，原告並未提出其他證據佐證被告
            係因向其借款或擔任訴外人葉茂連向原告借款之連
            帶保證人而於前開3紙支票上背書，而背書人於支
            票上背書之原因眾多，僅由背書行為實無從推論背
            書人與發票人有共同借款行為，或是背書人對於發
            票人之借款有何連帶保證之情事，故由被告於前述
            3紙支票之單純背書行為，尚難推斷被告有向原告
            借款之行為，或是對於訴外人葉茂連向原告借款有
            連帶保證之情事。
          2.又被告曾將其持有之哈爾濱光明興產業公司所有股
            份人民幣60,873,600元，百分之15股權過讓予原告
            與訴外人潘捷夫等情，雖亦有原告提出之轉讓切結
            書影本1份附卷可憑，且為被告所不爭執，然因股
            權轉讓之原因亦甚為眾多，原告就此仍同樣未能舉
            證以證明該項股權之轉讓，即係被告因清償對原告
            之借款所為，或係因擔任訴外人葉茂連向原告借款
            之連帶保證人而清償債務所為，故僅據該股權轉讓
            之事實，亦難認定兩造間先前有何消費借貸或連帶
            保證關係存在。另原告主張：84年間，房地產不景
            氣，當時被告擔任訴外人葉茂連所經營之總靈公司
            之總經理，被告與訴外人葉茂連向訴外人臺南區中
            小企業銀行開元分行申請購屋貸款，並交訴外人葉
            茂連使用，當時被告與訴外人葉茂連均曾擔任訴外
            人葉清燐之連帶保證人等情縱然屬實，則由前開事
            實亦無從證明本件原告所主張之900萬元債務，被
            告亦同係擔任連帶保證人，而須對該債務負連帶清
            償之責。
          3.再者，詳觀臺灣臺南地方法院檢察署96年度偵字第
            7890號不起訴處分書及95年度交查字第1184號詐欺
            案等詢問筆錄之內容，亦僅係調查、認定被告有無
            詐欺行為，其中亦查無任何被告直接坦承曾向原告
            借款或擔任他人向原告借款之連帶保證人等陳述。
            至於被告於臺灣臺南地方法院檢察署95年度交查字
            第1184號詐欺之詢問筆錄中，於檢察事務官問以：
            「民國84年底開始，有無以總靈公司財務需要向告
            訴人甲○○（即原告）借款4,400萬元，並由你背
            書？」等語時，被告雖答稱：「有。」（詳見本院
            卷第41頁），然因由該問答內容，則只能認定被告
            確有於前開3紙支票上背書，但仍無從推論當初係
            以何人名義向原告借款，故亦難據上開偵查卷證資
            料而認定兩造間先前有何消費借貸或連帶保證關係
            存在。此外，臺灣臺南地方法院檢察署86年度偵字
            第8979號起訴書內容，經核則與本案無涉，故更不
            足以佐證兩造間有何消費借貸或連帶保證之關係。
    （三）綜上所述，原告僅泛言主張兩造間有消費借貸或連帶
          保證關係存在，然均未能舉證以實其說，故原告依消
          費借貸契約等法律關係，請求被告應給付原告900萬
          元，及自起訴狀繕本送達翌日即97年2月20日起至清
          償日止，按週年利率百分之5計算之利息，即屬無據
          ，應予駁回。
四、本件事證已臻明確，兩造其餘攻擊防禦方法及所舉未經援用
    之證據，經本院斟酌後，認為均不足以影響本判決之結果，
    爰不一一論述，併此敘明。
五、原告既受敗訴判決，其假執行之聲請，即失所依據，應併予
    駁回。
六、按訴訟費用，由敗訴之當事人負擔；法院為終局判決時，應
    依職權為訴訟費用之裁判。民事訴訟法第78條、第87條第1
    項分別定有明文。經核本件訴訟費用額為90,100元（即第一
    審裁判費），原告既受敗訴判決，爰依上開規定確定原告應
    負擔之訴訟費用如主文第2項所示。
七、據上論結，原告之訴，為無理由，依民事訴訟法第78條、第
    87條第1項，判決如主文。
中    華    民    國    97    年    9     月    17    日
                  民事第三庭    法  官  陳志成
以上正本係照原本作成。
如對本判決上訴，須於判決送達後20日內向本院提出上訴狀。
中    華    民    國    97    年    9     月    17    日
                                書記官  黃敏純


司法院資訊處製作；財團法人民間司法改革基金會備份。
